臺灣高等法院臺中分院民事判決　96年度重上字第108號
上　訴　人
即被上訴人　丙○○
特別代理人　丁○○
訴訟代理人　周瑞鎧律師
被　上訴人
即　上訴人　銘譯有限公司
法定代理人　戊○○
訴訟代理人　國慶律師
被上訴人即
視同上訴人　乙○○
上列當事人間請求侵權行為損害賠償事件，兩造對於民國96年6
月21日臺灣彰化地方法院95年度重訴字第129號第一審判決各自
提起上訴，本院於96年12月12日辯論終結，判決如下：
    主  文
兩造上訴均駁回。
第二審訴訟費用由兩造各自負擔。
    事實及理由
壹、程序方面：
一、按無訴訟能力人有為訴訟之必要，而無法定代理人，或法定
    代理人不能行代理權者，其親屬或利害關係人，得聲請受訴
    法院之審判長，選任特別代理人。又按於能力、法定代理權
    或為訴訟所必要之允許有欠缺之人所為之訴訟行為，經取得
    能力之本人、取得法定代理權或允許之人、法定代理人或有
    允許權人之承認，溯及於行為時發生效力，民事訴訟法第51
    條第1項、第48條分別定有明文。經查上訴人即被上訴人丙
    ○○之胞兄丁○○以丙○○欠缺訴訟能力為由，於94年間向
    台灣彰化地方法院（下簡稱彰化地院）聲請為丙○○選任特
    別代理人，並經彰化地院於94年9月13日以95年度聲字第611
    號裁定准許選任丁○○為丙○○之特別代理人確定在案，有
    該裁定書乙件在卷可稽（見本審卷第65、66頁），並經本院
    調閱上開卷宗，核閱無誤。嗣丁○○於第二審即本院訴訟中
    ，依民事訴訟法第48條規定，具狀追認丙○○及其訴訟代理
    人於第一審所為之訴訟程序，有該追認書狀在卷可考（見本
    審卷第64頁），揆諸首開規定，該追認有溯及效力，自應補
    正有瑕疵之第一審訴訟程序。
二、按民法第二百七十五條規定連帶債務人中之一人受確定判決
    ，而其判決非基於該債務人之個人關係者，為他債務人之利
    益亦生效力，故債權人以各連帶債務人為共同被告提起給付
    之訴，被告一人提出非基於其個人關係之抗辯有理由者，對
    於被告各人即屬必須合一確定，自應適用民事訴訟法第五十
    六條第一項之規定，最高法院三十三年上字第四八一０號著
    有判例。查上訴人銘譯有限公司以原判決認定伊與受僱人乙
    ○○應負共同侵權責任，其中原審判准之看護費、喪失減少
    勞動能力損失及慰撫金部分，顯有未當，而提起本件上訴等
    詞，乃非基於個人關係抗辯，揆諸前開說明，其上訴效力及
    於全體，自及於未上訴之乙○○。
貳、本件經本院審理結果，認第一審判決除有關上訴人丙○○請
    求外籍監護工看護費起算時間．減縮自九十五年五月十日起
    算；另丙○○勞動能力減損自94年11月1日起算外（查此部
    分雖減縮之，然結論相同），其餘認事用法均無不當，應予
    維持，並引用第一審判決書記載之事實．證據及理由。
參、兩造上訴及答辯要旨：
一、本件上訴人即被上訴人丙○○（下簡稱上訴人或丙○○）主
    張：(一)關於非財產損害賠償部分：按上訴人於原審請求被上
    訴人即視同上訴人乙○○及上訴人銘譯有限公司（下簡稱被
    上訴人或乙○○、銘譯公司）賠償非財產損害新台幣（下同
    ）一千萬元，惟原審判決僅准予一百五十萬元，此金額應屬
    過低。查，上訴人受傷時，年不滿三十歲，正值青壯之年，
    竟遭此橫禍，致左側肢體完全癱瘓，日常生活無法自理，需
    全日看護，終身需賴他人照顧，不但自己生不如死，更連累
    家屬，其精神所受折磨痛苦，已非常人所能想像，故關於非
    財產損害部分應賠償一千萬元，方能彌補上訴人精神上之痛
    苦。(二)關於過失比例部分：按上訴人於原審主張被上訴人乙
    ○○應負百分之八十之過失責任，然原審判決認被上訴人乙
    ○○僅須負百分之六十之過失責任。惟查，被上訴人乙○○
    係駕駛小貨車，其座位較一般汽車高、視野較為良好，且其
    平日以駕駛小貨車送貨為業，理應負更高之注意義務，然其
    於左轉前本應注意對向車道直行之上訴人所駕駛之機車，而
    其非但未禮讓直行車先行，竟貿然左轉、搶行，致發生本件
    車禍，故認被上訴人乙○○僅須負百分之六十之過失責任，
    顯然過低，其應負之過失責任應達百分之八十，方屬恰當。
    (三)綜上，得請求被上訴人賠償之金額為醫療費用三十一萬二
    千二百八十九元、醫療器材費用八萬零六百十八元、看護費
    用六百二十四萬二千六百四十七元、勞動能力喪失部分六百
    八十五萬四千五百六十三元、精神慰藉金一千萬元，總計二
    千三百四十九萬零一百十七元（312,289＋80,618＋6,242,6
    47＋6,854,563＋10,000,000＝23,490,117），減輕被上訴
    人賠償金額百分之二十後，應賠償一千八百七十九萬二千零
    九十三元（23,490,117×0.8=18,792,093）。又，上訴人已
    領取之強制責任保險金共計一百四十四萬九千九百四十元，
    及被上訴人已支付之三十二萬八千七百五十元，予以扣除後
    ，上訴人得請求之金額為一千七百零一萬三千四百零三元（
    18,792,093－1,449,940－328,750＝17,013,403），而原審
    判決准予之金額為七百二十一萬五千三百八十元，故上訴人
    不服原審判決之金額計九百七十九萬八千零二十三元（查原
    審判准醫療費312,289元、醫療器材費80,618 元看護
    費6,242,647元、喪失勞動能力6,854,563元精神慰撫金
    150萬元，合計14,990,117元；並以過失比例核減百分之四
    十即8,994,070元；再扣除強制汽車責任保險金1,449,940元
    ，及被上訴人已給付之328,750元後，判准7,215,380元），
    而上訴人爰針對其中之五百萬元提出上訴。(四)對被上訴人上
    訴部分之抗辯：1.關於原審之鑑定部分：按原審送請台中榮
    民總醫院鑑定係由被上訴人乙○○、銘譯有限公司所指定，
    且鑑定醫師係在見到丙○○本人，而為臨床之鑑定，不能因
    鑑定之結果不利於被上訴人，被上訴人即得空言否認，且銘
    譯有限公司之法定代理人戊○○於醫院鑑定時亦在場，此為
    其於原審所自承，其既在鑑定現場，如對鑑定之程序有疑異
    ，何以未在當場表示意見，俟其鑑定結果不利被上訴人後，
    始做爭執，顯屬無理，故被上訴人聲請再送台大醫院鑑定，
    顯無必要，且有違訴訟法上之誠信原則。2.關於需否看護及
    勞動能力減損程度部分：查丙○○「左側肢體完全癱瘓，日
    常生活無法自理，需全日看護，終身需賴他人照顧」、「已
    完全喪失原有勞動能力」有臺中榮民總醫院九十四年四月十
    一日中榮醫企字第0960004872號函送之鑑定書為證，故被上
    訴人所述之詞，不足為採。又依最高法院九十年度台上字第
    一四０號判決意旨，就九十四年九月二日至九十五年五月九
    日期間，不論係實際支出看護費用或依親屬間看護得認被害
    人受有相當於看護費之損害，均得向加害人請求。又自九十
    五年四月二十日至同年五月九日止，這部分看護費用，因丙
    ○○本應全日看護，且外籍監護工聘僱後，亦應有一段時間
    學習看護上訴人之必要，又上開期間僅聘僱專業看護半日，
    看護並教導外籍監護工如何看護丙○○，然為免爭議，減縮
    外籍監護工看護費起算日自九十五年五月十日起算。又縱自
    九十五年五月十日起算，丙○○尚有平均餘命至少四十三年
    （查丙○○為六十五年二月四日生，於九十五年五月十日時
    ，尚未滿三十一歲），是以聘僱外籍監護工每月應支出之薪
    資一萬五千八百四十元，加班費二千一百十二元、健保費七
    百七十元，就業安定費二千元，合計為二萬零七百二十二元
    ，依霍夫曼計算法扣除中間利息，一次可請求賠償之看護費
    為五百七十九萬二千一百四十七元（20722×12×23.293065
    ＝0000000）。再加上原審主張親屬看護費19,500元及專業
    看護費431000元後，合計看護費用為六百二十四萬二千六百
    四十七元（431000+19500+0000000=0000000），與原審准予
    之看護費用之金額相同。又關於勞動能力減損減縮從94年11
    月1日起算，當時丙○○之年齡仍然未滿30歲（丙○○為65
    年2月4日生），至60歲退休，依舊至少尚可工作30年，而丙
    ○○於事故後已成為半身癱瘓，終身不能從事任何工作，則
    依霍夫曼計算法扣除中間利息後，一次可請求賠償六百八十
    五萬四千五百六十三元（367,945×18.629315=6,854,563）
    ，與原審准予之減少勞動能力損失之金額相同等詞。並上訴
    聲明：(一)原審判決不利上訴人部分廢棄。(二)上廢棄部分，被
    上訴人應再連帶給付上訴人新台幣伍佰萬元整及自民國九十
    五年九月五日起至清償日止按年利率百分之五計算之利息。
    (三)第一、二審訴訟費用均由被上訴人負擔。又答辯聲明(一)駁
    回對造上訴。(二)訴訟費用由對造負擔。
二、被上訴人即上訴人乙○○、銘譯有限公司則以：查丙○○主
    張自九十五年四月二十日至九十五年五月二九日期間，聘請
    外籍看護工，又聘請外籍看護工半日，尚有疑問，有傳訊該
    博愛家事服務企業社看護人員證明有無看護事實存在之必要
    。又被上訴人對丙○○主張之親人照顧部份主張依每日2200
    元計算，認為不符，該親人既非受有專業訓練之看護人員，
    其捨專職人員由不具專業看護能力之家屬在旁陪伴，竟可賺
    取較其月收入高數倍之給付顯然不宜。次查，丙○○於出院
    後是否有看護必要，亦為被上訴人爭執之重點，查依卷附丙
    ○○於行政院衛生署彰化醫院出院病歷摘要之入院日期為民
    國（下同）95年9月18日出院日期為95年11月3日住院天數47
    日，依該院病歷第34頁護理記錄，於95年9月26日及同年9月
    28日記錄中記載「精神可，左側肢體乏力存，可由看護協助
    下床輪椅」至該院病歷第39頁護理記錄已進步到「下床活動
    ，ADL需他人部分協助，輪椅活動安全」、再至該院病歷第4
    0頁護理記錄，於95年10月07日記載再進步至「可下床輪椅
    活動，ADL部份需要協助」，迄出院日即95年11月3日該院病
    歷第54頁護理記錄則已進步至記載「病人現以輪椅代步，今
    因醫師前來探視教導返家後用藥情形，病人由家屬陪同步出
    病房」，其內容已無需看護伴之記載，故被上訴人非但無其
    所稱之嚴重病況，且出院前亦早已經該院評估無須看護伴之
    狀態，且「病人現以輪椅代步」，而其病歷記載亦僅曾記載
    「左側肢體乏力」並未如被上訴人主張「偏癱情況」，不但
    回復進步神速，且該院病歷第57頁（23）出院時情況「改門
    診治療」，並非無法醫治而出院，確係因丙○○已康復，改
    門診治療即可。又行政院國軍退除役官兵輔導委員會臺中榮
    民總醫院（下簡稱台中榮總）鑑定當日，僅由丙○○之兄丁
    ○○代為陳述，並未作物理性的鑑定、檢查，再按丙○○之
    狀況既於事實上有進步狀態，丙○○主張請求上訴人賠償其
    自受傷後至終身之看護費用及勞動能力喪失之上開費用，與
    事實有違，應予廢棄。且被上訴人亦願負擔費用聲請臺灣大
    學附設醫院再為鑑定。再查，原審判准丙○○請求非財產上
    之損害一百五十萬元，不但過高，且與丙○○之病情有間，
    應予廢棄。另丙○○於第二審追加請求非財產損害一千萬元
    云云，亦無理由等語，資為抗辯。並上訴聲明：(一)原判決不
    利部分廢棄。(二)上開廢棄部分，丙○○在第一審之訴及其假
    執行之聲請均駁回。(三)第一審及第二審訴訟費用由丙○○負
    擔。又答辯聲明(一)駁回對造上訴。(二)訴訟費用由對造負擔。
肆、法官協議兩造爭點整理：（見原審判決書第8頁及本審卷第
    35頁反頁、第36頁）
一、兩造不爭執事項：
  (一)乙○○係受僱於銘譯公司，擔任貨車司機，並以送貨為業。
  (二)乙○○於九十四年九月二日十六時三十分許，駕駛車牌號碼
    九五二０－ＬＫ號自用小貨車（車身漆有銘譯有限公司字樣
    ），沿彰化縣彰化市○○路由西往東行駛，欲行左轉進德路
    時，因撞及對向由丙○○所騎乘之車牌號碼ＢＺＣ－五五九
    號重型機車，致丙○○人車倒地受傷。
  (三)本件車禍經送臺灣省彰化縣區車輛行車事故鑑定委員會鑑定
    結果：乙○○駕駛自用小貨車左轉彎不當，為肇事主因。丙
    ○○駕駛重機車未注意車前狀況，為肇事次因。
  (四)彰化地方法院刑事庭95年交易字第155號以業務過失致重傷
    判處乙○○有期徒刑六月，並已判決確定。
  (五)丙○○主張本件車禍受傷所花費醫療費用新臺幣（下同）31
    2,289元，醫療器材費80,618元，住院看護費用431,000元（
    看護費收據編號001至027），對造不爭執。
  (六)銘譯有限公司及乙○○於原審曾指定台中榮民總醫院鑑定丙
    ○○因本件車禍受傷後之是否需要他人看護？如需要是半日
    或全日看護，其看護年限為何？又其勞動能力喪失程度為何
    ？（彰化地院96年3月20日鑑定函原審卷第153頁）嗣後台中
    榮民總醫院於96年4月11日鑑定函文暨鑑定書（原審卷第158
    、159頁），鑑定結果銘譯有限公司及乙○○有爭執。
  (七)本件車禍發生後丙○○已領取第三人汽車強制責任險新臺幣
    1,449,940元。案發後銘譯有限公司並已先賠償丙○○328,7
    50元。
  (八)丙○○於本件車禍受傷前服務於福偉公司，年薪為新臺幣36
    7,945元。
二、兩造爭執事項：
  (一)丙○○之身體狀況是否需全日看護？是否已完全喪失勞動能
    力？（銘譯有限公司及乙○○抗辯丙○○於受傷後曾向福偉
    公司請病假並領有薪資，應扣除此部分。查此部分業經丙○
    ○原僱主福偉工業股份有限公司（下簡稱福偉公司）查覆：
    丙○○自94年9月2日發生車禍至後未能上班，而於94年11月
    1日起留職停薪，並於95年11月20日終止僱傭契約；又福偉
    公司曾支付丙○○94年9、10月薪資29,360元、14,400元，
    有該公司函文可按《見本審卷第94頁》，復為兩造所不爭執
    《見本審卷第112頁》。故丙○○減縮喪失勞動能力自94年
    11月1日起算）。
  (二)有關彰化地方法院刑事庭95年交易字第155號以業務過失致
    重傷案件，丙○○與乙○○之過失比例為何？
  (三)有關丙○○請求之看護費、喪失勞動能力、非財產損失，各
    為多少？（被上訴人即上訴人訴訟代理人國慶律師主張丙
    ○○於原審住院看護費期間分為二種，第一為博愛家事服務
    企業社之看護費用431,000元不爭執；另有爭執為住院親人
    看護費原審判准每日1,500元，共十三天，金額共計19,500
    元如二審法院亦判准十三天每日1,500元，銘譯有限公司及
    乙○○同意13日親人看護費每日以1,500計算，另鈞院如判
    准外籍看護工費用，兩造同意以每月20,722元計算）。
伍、得心證之理由：
一、上訴人丙○○主張被上訴人乙○○於上開時、地駕車肇事，
    過失不法侵害丙○○成傷，且被上訴人乙○○係受僱於被上
    訴人銘譯公司，就本件車禍之發生應負過失責任等情，業據
    丙○○提出診斷書影本為證，並經本院調閱上開刑事偵、審
    卷所附道路交通事故現場圖、道路交通事故調查報告書、現
    場照片、及臺灣省彰化縣區車輛行車事故鑑定委員會鑑定意
    見書等可稽（附於彰化縣警察局彰化分局彰警分偵字第０九
    五００二一０六六號卷），復為被上訴人所不爭執。又被上
    訴人乙○○亦因業務過失致重傷害案件經法院判處有期徒刑
    六月確定，亦經本院調閱原法院九十五年度交易字第一五五
    號卷，核閱無誤，自堪信丙○○此部分之主張為真實。
二、按「因故意或過失，不法侵害他人之權利者，負損害賠償責
    任。」、「汽車、機車或其他非依軌道行駛之動力車輛，在
    使用中加損害於他人者，駕駛人應賠償因此所生之損害。」
    、「不法侵害他人之身體或健康者，對於被害人因此喪失或
    減少勞動能力，或增加生活上之需要時，應負損害賠償責任
    。」、「不法侵害他人之身體、健康‧‧‧被害人雖非財產
    上之損害，亦得請求賠償相當之金額。‧‧‧」、「受僱人
    因執行職務，不法侵害他人之權利者，由僱用人與行為人連
    帶負損害賠償責任。但選任受僱人及監督其職務之執行，已
    盡相當之注意或縱加以相當之注意而仍不免發生損害者，僱
    用人不負賠償責任。」，民法第一百八十四條第一項前段、
    第一百九十一條之二前段、第一百九十三條第一項、第一百
    九十五條第一項、第一百八十八條第一項分別定有明文。經
    查，丙○○既因被上訴人乙○○於執行職務時駕車肇事不法
    侵害成傷，業據丙○○提出診斷書為證，且為被上訴人所不
    爭執，又被上訴人銘譯公司為被上訴人乙○○之僱用人，且
    被上訴人銘譯公司亦未舉證證明選任受僱人及監督其職務之
    執行，已盡相當之注意或縱加以相當之注意而仍不免發生損
    害者，自應與被上訴人乙○○負連帶賠償責任。據此，丙○
    ○本於上開規定請求被上訴人連帶賠償，洵屬有據。
三、查被上訴人乙○○不法侵害丙○○之身體、健康，既經認定
    ，其餘被上訴人銘譯有限公司復為乙○○之僱用人對於丙○
    ○因而所受之損害，自應負連帶賠償責任，茲所應審酌者，
    為丙○○所得請求乙○○、銘譯有限公司賠償之金額，爰分
    述如下：
    (一)醫療費用部分：
      丙○○主張其於上開車禍受傷後共支出醫療費用三十一萬
      二千二百八十九元，業據其提出相符之門診收據等件為證
      ，且為被上訴人所不爭執，自堪信為真實，是丙○○此部
      分之請求，應予准許。
    (二)醫療器材費用部分：
      丙○○主張因本件傷害計支出醫療器材費用八萬零六百十
      八元，業據其提出相符之估價單等件為證，且為被上訴人
      所不爭執，自堪信為真實，是丙○○此部分之請求，亦應
      予准許。
    (三)看護費用部分：
      丙○○主張：其自九十四年九月二日因本件車禍受傷住院
      治療迄今，因受傷嚴重，生活完全無法自理，均需有人專
      人二十四小時照護其生活，故迄至九十五年四月二十日聘
      外籍看護前，乃係僱請專業看護或由親屬照護，又外籍監
      護工自九十五年四月二十日到職，因屬新手，尚在學習照
      護，且丙○○須全日看護，故自外籍監護工到職日起至九
      十五年五月九日仍有聘請專業看護員半日，以教導及協助
      外籍監護工之必要（嗣於第二審就，外籍監護工看護費起
      算時間．減縮自九十五年五月十日起算）。又依最高法院
      九十年度台上字第一四０號判決意旨，就九十四年九月二
      日至九十五年五月九日期間，不論係實際支出看護費用或
      依親屬間看護得認被害人受有相當於看護費之損害，均得
      向加害人請求，其金額計算如下：九十四年九月二日至九
      十五年五月九日，其間專業看護，全日班共一百七十二日
      十九時，費用合計三十八萬零六百元；半日班四十二班，
      費用合計五萬零四百元，以上合計四十三萬一千元（380,
      600+50,400=431,000）。另上開期間內另有親屬看護十三
      日，合計二萬八千六百元（13×2,200 =28,600）。又自
      九十五年四月二十一日起丙○○尚有平均餘命至少四十三
      年（丙○○為六十五年二月四日生，本件事故發生於九十
      四年九月二日，丙○○尚未滿三十一歲），是以聘僱外籍
      監護工每月應支出之薪資一萬五千八百四十元，加班費二
      千一百十二元、健保費七百七十元，就業安定費二千元，
      合計為二萬零七百二十二元，依霍夫曼計算法扣除中間利
      息，丙○○一次可請求被上訴人賠償之看護費為五百七十
      九萬二千一百四十七元（20,722×12×23.293065〈四十
      三年之霍夫曼係數〉=579,2147，元以下四捨五入）。故
      本件看護費用合計為六百二十五萬一千七百四十七元（43
      1000+28600+0000000=0000000）等語。被上訴人則以：親
      人照顧部分主張依每日二千二百元計算，認為不符，亦查
      無對親屬自行照顧部分得請求每月六萬六千元判決先例，
      且該自行照顧期間既有仍未出院期間，該期間為醫院照顧
      乃法律所明定醫院之義務，故家屬看護部分主張比照專業
      看顧部分於法不合。另未屆期部分，被上訴人認依病歷中
      醫師觀察與儀器檢測記錄並無永久不能恢復狀態，進步空
      間仍在，被上訴人仍否認有丙○○主張平均餘命期間該項
      看護費支出之必要。經查：
    1.丙○○因本件車禍致外傷性腦傷後遺症，目前左側肢體完
      全癱瘓，日常生活無法自理，巴氏量表十五分，目前受傷
      已超過一年半，進步空間有限，需全日看護，終身需賴他
      人照顧，並完全喪失原有勞動力等情，業經原法院將丙○
      ○送請行政院國軍退除役官兵輔導委員會臺中榮民總醫院
      （下稱台中榮總醫院）鑑定明確，有該院九十四年四月十
      一日中榮醫企字第０九六０００四八七二號函送之鑑定書
      在卷可按（見原審卷第158、159頁）。被上訴人雖抗辯鑑
      定當日僅由原告之兄代為陳述，並未作物理性的鑑定、檢
      查云云。然送該院鑑定係由被上訴人所指定，且鑑定醫師
      係在見到丙○○，而為臨床之鑑定，且被上訴人銘譯公司
      之法定代理人戊○○於該院鑑定時亦在場，此為被上訴人
      所自承，戊○○既在鑑定現場，如其對鑑定之程序有何疑
      異？應當場表示意見，要難俟其鑑定結果不利被上訴人後
      ，始於本院辯論時爭執。又被上訴人雖辯稱據丙○○先前
      醫治之行政院衛生署彰化醫院出院病歷摘要於95年9月26
      日及同年9月28日記錄中記載「精神可，左側肢體乏力存
      ，可由看護協助下床輪椅」，再進步至「可下床輪椅活動
      ，ADL部份需要協助」迄出院日於95年11月3日病歷記載「
      病人現以輪椅代步，今因醫師前來探視教導返家後用藥情
      形，病人由家屬陪同步出病房」，其內容已無需看護伴之
      記載，故上訴人非但無其所稱之嚴重病況，且出院前亦早
      已經該院評估無須看護伴之狀態云云。然查車禍受傷事後
      傷勢之變化，殊難預先判斷之，而上開台中榮總醫院之鑑
      定報告，乃丙○○最新（96年4月9日）身體狀況之鑑定結
      果，自較半年之前（95年9月至11月間）行政院衛生署彰
      化醫院出院病歷摘要為精確。再者，台中榮總醫院乃中部
      地區首屈一指之教學醫院，醫護人員醫術精湛、設備精良
      ，其審慎制作之鑑定報告，足堪採信，自無再送請其他醫
      院鑑定之必要。又丙○○雖曾向原法院聲請禁治產宣告而
      遭駁回在案（95年度禁字第29號；見本審卷第84頁），然
      宣告禁治產之要件為心神喪失或精神耗弱致不能處理自己
      事務者（民法第14條參照），屬知能方面，核與上開台中
      榮總醫院鑑定丙○○「左側肢體完全癱瘓」，屬肢體方面
      ，係屬二事，是被上訴人抗辯，上開台中榮總醫院鑑定報
      告，核與原法院95年度禁字第29號駁回禁治產聲請之裁定
      書有異云云，顯有誤會。準此，被上訴人前揭所辯，自無
      可採，丙○○自得請求被上訴人賠償其自受傷後至終身之
      看護費用。
    2.丙○○請求自九十四年九月二日至九十五年五月九日，其
      間專業看護，全日班共一百七十二日十九時，費用合計三
      十八萬零六百元；半日班四十二班，費用合計五萬零四百
      元，以上合計四十三萬一千元（380,600+50,400=431,000
      ），業據其提出博愛家事服務企業社之免用統一發票收據
      二十七紙為證，並為被上訴人所不爭執，丙○○此部分專
      業看護費用應予准許。
    3.按親屬照顧被害人之起居，固係基於親情，但親屬看護所
      付出之勞力並非不能評價為金錢，雖因二者身分關係而免
      除被害人之支付義務，惟此種基於身分關係之恩惠，自不
      能加惠於加害人。故由親屬看護時雖無現實看護費之支付
      ，仍應認被害人受有相當於看護費之損害，得向被上訴人
      請求賠償，始符公平原則（最高法院著有九十四年度台上
      字第一五四三號判決參照）。查丙○○受傷後，上開期間
      ，其中十三日雖未請專業之看護照顧，惟由家屬代為照顧
      其生活起居乙節，被上訴人所不爭執。又由親屬看護者，
      除該負責看護之親屬係屬專業人員外，因其未具備專業看
      護之本職學能，不能以專業看護視之，其看護費用尚不得
      以專業標準計算。又丙○○受傷後，目前左側肢體完全癱
      瘓，日常生活無法自理，需全日看護，終身需賴他人照顧
      ，有上開臺中榮民總醫院九十四年四月十一日中榮醫企字
      第０九六０００四八七二號函送之鑑定書及看護日期表在
      卷可稽（見原審卷第197頁），本院認看護費用應以每日
      一千五百元為計算標準較適當，復為兩造所不爭執（見兩
      造爭執事項第(三)點）。是丙○○請求上開期間內另有親屬
      看護十三日，合計一萬九千五百元（13×1500=19,500）
      之範圍內為有理由，應予准許，逾此部分之請求，則屬無
      據。
    4.又丙○○縮減請求自九十五年五月十日起丙○○尚有平均
      餘命至少四十三年（丙○○為六十五年二月四日生，本件
      事故發生於九十四年九月二日，丙○○尚未滿三十一歲）
      ，是以聘僱外籍監護工每月應支出之薪資一萬五千八百四
      十元，加班費二千一百十二元、健保費七百七十元，就業
      安定費二千元，合計為二萬零七百二十二元，亦為兩造所
      不爭執（見兩造爭執事項第(三)點）；再依霍夫曼計算法扣
      除中間利息，丙○○一次可請求被上訴人賠償之看護費為
      五百七十九萬二千一百四十七元（20,722×12×23.29306
      5〈四十三年之霍夫曼係數〉=5,792,147，元以下四捨五
      入），業據其提出臺灣地區簡易生命表、僱用外勞證明書
      等件為證，雖被上訴人抗辯依丙○○病歷中醫師觀察與儀
      器檢測記錄並無永久不能恢復狀態，進步空間仍在，否認
      丙○○有上開看護費支出之必要云云。然丙○○日常生活
      已無法自理，需全日看護，終身需賴他人照顧，業經臺中
      榮民總醫院鑑定在案，已如前述，丙○○僱用外勞照護其
      生活堪稱合理，故此部分之請求亦應准許。
    5.則丙○○得請求之看護費用為六百二十四萬二千六百四十
      七元（431,000+19,500+5,792,147=6,242,647）。
    (四)勞動能力喪失部分：
      查丙○○主張其因本件車禍受傷，已喪失工作能力程度達
      百分之一百，有上開台中榮總醫院鑑定報告書可稽。又丙
      ○○於本件事故發生前原受僱於第三人福偉公司，其受傷
      前年薪為三十六萬七千九百四十五元（見兩造不爭執事項
      第(八)點）。丙○○本件事故發生時不滿三十歲（丙○○為
      六十五年二月四日生，本件事故發生於九十四年九月二日
      ，並減縮自留職停薪日即九十四年十一月一日起算，丙○
      ○尚未滿三十歲），至六十歲退休，至少尚可工作三十年
      ，因丙○○於事故後已成為半身癱瘓，終身不能從事任何
      工作，則依霍夫曼計算法扣除中間利息後，丙○○一次可
      請求被上訴人賠償六百八十五萬四千五百六十三元（367,
      945×18.629315〈三十年之霍夫曼係數〉=6,854,563，元
      以下四捨五入）等語。被上訴人則以丙○○主張之薪資所
      得為三十六萬七千九百四十五元不爭執，但於車禍發生時
      丙○○是否還是福偉公司之員工不明，又福偉公司是否聘
      僱丙○○，及聘用時預定聘僱期間多久均屬不明，故被上
      訴人仍否認丙○○此項損失之存在。另丙○○於行政院衛
      生署彰化醫院出院時僅顯示左側肢體乏力，是否全部喪失
      勞動能力仍無證據等語置辯。然查，丙○○自94年9月2日
      發生車禍至後未能上班，而於94年11月1日起留職停薪，
      並於95年11月20日終止僱傭契約；又福偉公司曾支付丙○
      ○94年9、10月薪資29,360元、14,400元，有該公司函文
      可按（見本審卷第94頁），並經該公司負責人甲○○、總
      務吳麗錦證述綦詳在卷（見本審卷第112、113頁），故丙
      ○○減縮喪失勞動能力自94年11月1日起算。又丙○○因
      本件車禍受傷，其原在工廠工作需要體力、行動、負重等
      工作，已完全喪失原有勞動能力，已據臺中榮民總醫院鑑
      定明確，有該院九十四年四月十一日中榮醫企字第０九六
      ０００四八七二號函送之鑑定書在卷可憑，是被上訴人上
      開抗辯，自不可採，丙○○請求前開之勞動損失六百八十
      五萬四千五百六十三元，亦屬有據，應予准許。
    (五)非財產損害賠償部分：
      丙○○主張其年不滿三十歲，正值青壯之年，竟遭此橫禍
      ，不但自己生不如死，更累家屬，其精神所受折磨痛苦，
      已非常人所能想像，為此丙○○請求被上訴人賠償非財產
      損害一千萬元等語。被上訴人則以其請求金額過高等語置
      辯。經查：丙○○為六十五年二月四日生，肇事時年薪為
      三十六萬七千九百四十五元，名下無財產；被上訴人乙○
      ○為七十一年一月二十五日生，高職畢業，本件車禍發生
      時為被上訴人銘譯公司之貨車司機，現擔任水泥工，月收
      入約二萬餘元，名下無財產；被上訴人銘譯公司係經營五
      金零售業，資本額為一百萬元，但其所有財產之未折減餘
      額為五百二十五萬二千一百六十七元等情，除經兩造於原
      審陳明在卷外，並有財政部臺灣省中區國稅局九十四年度
      綜合所得稅各類所得資料清單、被上訴人銘譯公司九十三
      年十二月間之財產目錄明細表、被上訴人銘譯公司之變更
      登記表、丙○○及被上訴人乙○○之稅務電子閘門財產所
      得調件明細表附卷可佐。是原法院據此審酌兩造之身分、
      地位、經濟狀況，及丙○○所受之傷害為外傷性腦傷後遺
      症，目前左側肢體完全癱瘓，日常生活無法自理，目前受
      傷已超過一年半，進步空間有限，需全日看護，終身需賴
      他人照顧，並已完全喪失原有勞動能力，其痛苦程度等情
      形，認丙○○請求非財產上之損害一百五十萬元，尚屬允
      當，逾此部分之請求，則無理由，不應准許。
    (六)基上，丙○○得請求被上訴人賠償之金額為醫療費用三十
      一萬二千二百八十九元、醫療器材費用八萬零六百十八元
      、看護費用六百二十四萬二千六百四十七元、勞動能力喪
      失部分六百八十五萬四千五百六十三元、精神慰藉金一百
      五十萬元，總計一千四百九十九萬零一百十七元（312,28
      9+80,618+6,242,647+6,854,563+1,500,000=14,990,117
      ）。
    (七)又被上訴人抗辯，依職業災害勞工保護法第6條規定，丙
      ○○受領職災補償金，應予扣除云云。並有卷附（見本審
      卷第96頁）勞工保險局核定通知書乙件為憑。然此非但為
      丙○○所否認，且按職業災害勞工保護法第6條補償對象
      為「未加入勞工保險之勞工」，而上開勞工保險局核定通
      知書所載，係依勞工保險條例第54條規定，給付丙○○殘
      廢給付，兩者給付，顯然迥異，是上訴人抗辯，顯有誤會
      。
    (八)次按保險人依本法規定所為之保險給付，視為被保險人損
      害賠償金額之一部分；被保險人受賠償請求時，得扣除之
      ，強制汽車責任保險法第三十二條定有明文。從而保險人
      所給付之保險金，可視為被保險人所負損害賠償金額之一
      部分，受害人倘已自保險金獲得滿足，自不得又對被保險
      人或加害人再事請求。經查：本件車禍發生後，丙○○已
      領取強制責任保險金共計一百四十四萬九千九百四十元之
      事實，為兩造所不爭執，堪信為真實。依上開說明，丙○
      ○所受領之上開補償金，既視為加害人或被保險人損害賠
      償金額之一部分，應自丙○○所請求賠償金額之範圍內予
      以扣除。又被上訴人抗辯其於九十四年十月十七日已支付
      丙○○九萬元，九十四年十一月二日支付丙○○五萬元，
      九十四年十一月二十八日支付丙○○四萬元，共計十八萬
      元等語。此部分為丙○○所不爭執，是此十八萬元亦應於
      丙○○所請求賠償金額之範圍內予以扣除之。另被上訴人
      抗辯其於九十四年十月七日支付上訴人三萬八千九百五十
      四元，及九十四年十一月十日支付被上訴人五萬元、九十
      四年十一月二十八日支付丙○○四萬元，及日用品、彰基
      費用、看護費用、中山醫院費用等計二十二萬九千七百五
      十三元，亦應扣除等語。然丙○○僅承認其有收到被上訴
      人另行支付之十四萬八千七百五十元，其餘部分並沒有收
      到等語。則上開十四萬八千七百五十元亦應予扣除，另八
      萬一千零三元部分，被上訴人並未能提出任何證據以證明
      其確有給付上開金額予丙○○，或代為繳納日用品及醫療
      、看護費用，是被上訴人此部分之抗辯，即屬無據，不予
      扣除。
    (九)按損害之發生或擴大，被害人與有過失者，法院得減輕賠
      償金額或免除之，為民法第二百十七條第一項明文規定，
      此即過失相抵之法則。次按過失相抵之責任減輕或免除，
      非為抗辯，而為請求權一部或全部之消滅，故過失相抵之
      要件具備時，法院得不待當事人之主張，逕以職權減輕賠
      償金額或免除之。查本件被上訴人乙○○於前揭時地駕駛
      自用小貨車行經交岔路口時，應減速慢行，作隨時停車之
      準備，且依當時情形亦無不能注意之情事，竟疏未注意，
      以致與丙○○撞及，被上訴人之行為固有過失；然丙○○
      騎乘重型機車，應注意行至交岔路口，應注意車前狀況，
      而依當時情形並無不能注意之情事，未停讓即貿然前行，
      同屬違反道路交通安全規則之規定。且本件經送臺灣省彰
      化縣區車輛行車事故鑑定委員會鑑定結果亦認：被告乙○
      ○駕駛自用小貨車左轉彎不當，為肇事主因。丙○○駕駛
      重機車未注意車前狀況，為肇事次因，有該鑑定報告附於
      彰化縣警察局彰化分局刑案偵查卷（案號彰警分偵字第０
      九五００二一０六六號第十四頁至第十五頁），則丙○○
      就本件車禍事故損害之發生及擴大，亦與有過失自明。丙
      ○○雖主張被上訴人乙○○須負百分之八十之過失責任，
      然本件被上訴人乙○○雖為肇事主因，惟丙○○亦為肇事
      次因，故本院認被上訴人乙○○應負百分之六十之過失責
      任，丙○○應負百分之四十之過失責任，非如丙○○所主
      張之被上訴人乙○○應負百分之八十之過失責任。本院審
      酌本件肇事情節，爰依雙方之過失程度，減輕被上訴人賠
      償金額百分之四十，經計算結果，被上訴人應賠償丙○○
      八百九十九萬四千零七十元（14,990,117×0.6=8,994,07
      0，元以下四拾五入）。又丙○○已領取之強制責任保險
      金共計一百四十四萬九千九百四十元，及被上訴人已支付
      之三十二萬八千七百五十元，均應予扣除，已如前述，是
      丙○○得請求之金額為七百二十一萬五千三百八十元（8,
      994,070-1,449,940-328,750=7,215,380）。
    (十)從而，丙○○基於侵權行為之損害賠償請求權，請求被上
      訴人連帶賠償，在七百二十一萬五千三百八十元，及自最
      後被上訴人收受起訴狀繕本之翌日起，即九十五年九月五
      日起至清償日止，按年息百分之五計算之利息之範圍內，
      核屬正當，應予准許，逾此部分之請求，則為無據，應予
      駁回。
陸、綜上所述，上訴人丙○○主張依侵權行為之法律關係，請求
    被上訴人連帶賠償七百二十一萬五千三百八十元，及其法定
    遲延利息部分，為有理由，逾此部分請求，為無理由。是原
    審判命被上訴人連帶給付上開金額，經核並無違誤。兩造各
    就其敗訴部分上訴，指摘原判決不當，求予廢棄改判，為無
    理由，應駁回其上訴。
柒、本件事證已臻明確，兩造其餘攻擊或防禦方法及所提證據，
    均與本院心證之形成，不生影響，爰不一一再加以論述，併
    此明。
捌、據上論結，本件兩造之上訴，均為無理由，依民事訴訟法第
    四百五十四條、第四百四十九條第一項、第七十八條，判決
    如主文。
中　　華　　民　　國　　96　　年　　12　　月　　26　　日
          民事第一庭    審判長法  官  吳 火 川
                              法  官  簡 清 忠
                              法  官  陳 繼 先
以上正本係照原本作成。
如對本判決上訴，須於收受判決送達後20日內向本院提出上訴書
狀，其未表明上訴理由者，應於提出上訴後20日內向本院提出上
訴理由書（須按他造人數附具繕本）。
上訴時應提出委任律師為訴訟代理人之委任狀。具有民事訴訟法
第466條之1第1項但書或第2項之情形為訴訟代理人者，另應附具
律師及格證書及釋明委任人與受任人有該條項所定關係之釋明文
書影本。
                              書記官  陳 三 軫
中　　華　　民　　國　　96　　年　　12　　月　　26　　日
                                                      Ｍ
